【裁判字號】    94,訴,1869
【裁判日期】    950413
【裁判案由】    新型專利異議
【裁判全文】
臺北高等行政法院判決
                                     94年度訴字第01869號
                              .
原      告  原祥塑膠工業有限公司
代  表  人  甲○○
訴訟代理人  樊欣佩律師
被      告  經濟部智慧財產局
代  表  人  蔡練生（局長）
訴訟代理人  丁○○
            丙○○
參  加  人  乙○○
上列當事人間因新型專利異議事件，原告不服經濟部中華民國94
年04月21日經訴字第09406126090號訴願決定，提起行政訴訟，
並經本院裁定命參加人獨立參加本件被告之訴訟。本院判決如下
：
    主  文
原告之訴駁回。
訴訟費用由原告負擔。
    事  實
一、事實概要：參加人乙○○於民國（以下同）91年04月17日以
    「塑性易開罐、蓋之組合結構」向被告申請新型專利，經被
    告編為第00000000號審查，准予專利。公告期間，原告以其
    有違核准審定時專利法第98條第1項第1款、第2項及第98條
    之1之規定，不符新型專利要件，對之提起異議。案經被告
    審查，於93年11月23日以（93）智專三（一）02017字第093
    21039110號專利異議審定書為「異議不成立」之處分。原告
    不服，提起訴願，經訴願決定駁回，原告猶未甘服，遂向本
    院提起行政訴訟。本院因認本件撤銷訴訟之結果，參加人之
    權利或法律上利益將受損害，乃依行政訴訟法第42條第1項
    規定，依職權裁定命參加人獨立參加本件被告之訴訟。
二、兩造聲明：
  (一)原告聲明：
  1.原處分及訴願決定均撤銷。
  2.被告應作成異議成立之處分。
  3.訴訟費用由被告負擔。
  (二)被告聲明：
  1.駁回原告之訴。
  2.訴訟費用由原告負擔。
三、兩造之主張：
甲、原告主張：
  (一)按「稱新型者，謂對物品之形狀、構造或裝置之創作或改良
    。」「凡可供產業上利用之新型，無下列情事之一者，得依
    本法申請取得新型專利：一、申請前已見於刊物或已公開使
    用者。二、申請前已陳列於展覽會者」「新型係運用申請前
    既有之技術或知識，而為熟習該項技術者所能輕易完成且未
    能增進功效時，雖無前項所列情事，仍不得依本法申請取得
    新型專利」「申請專利之新型，與申請在先而在其申請後始
    公開或公告之發明或新型專利申請案所附說明書或圖示載明
    之內容相同者，不得取得新型專利。」分別為系爭案核准審
    定時專利法第97條、第98條第1項及第2項、第98條之1所明
    定。故新型專利在整體組織型態或構造上需具「首先創作」
    ，且必需要能較原有物品具「增進功效」之雙重要件，才能
    依專利法申請取得新型專利；換言之，即新型創作於其提出
    專利申請前若有相同或近似之物品公開或使用在先，或由習
    知技藝衍生而易於思及達成，且未具功效之增進時，該一創
    作即不得獲准取得新型專利。
  (二)原告所提異議證據一係90年11月01日公告之第00000000號「
    可透視拉環易開罐之結構改良」新型專利案（下稱引證一）
    ；異議證據二係84年01月11日公告之第00000000號「蓋子之
    改良構造」新型專利案（下稱引證二）；異議證據三係西元
    1972年10月31日公開之美國第0000000號「PLASTIC RING PU
    LL EASY OPEN END」專利案（下稱引證三）；異議證據四係
    西元1994年08月30日公開之美國第0000000號「PREFORM FOR
    MAKING A PLASTIC CAN BODY」專利案（下稱引證四）；異
    議證據五係西元1999年10月6日公開之大陸地區ZL00000000.
    2號「可組裝於罐體開口上的罐蓋」實用新型專利案（下稱
    引證五）。
  (三)系爭案之專利範圍：
    一種塑性易開罐、蓋之組合結構，係由塑罐4、金屬環圈5、
    塑性易開蓋6組合而成，其特徵在於：塑罐4的開口突緣41與
    金屬環圈5的頂緣51在結合後係向外翻捲形成金屬唇捲邊51
    ，且金屬環圈更沿著塑罐內壁而朝下軸向延伸，其底緣再捲
    繞形成朝內突出的凸環52；而塑性易開蓋6之外圍具有凹溝
    槽61，可供前述金屬凸環52嵌入後而達密閉封合的效果。據
    前述之構造，其主要在提供一種於透明塑罐頂端之封口緣處
    結合固定有一金屬環圈，且得藉金屬環圈向內突出之凸緣與
    塑性易開蓋之凹溝槽相對應嵌合者。
  (四)系爭案係運用申請前既有之技術或知識，而為熟習該項技術
    者所能輕易完成且未能增進功效，違反核准審定時專利法第
    98條第2項之規定:
  1.查訴願決定稱：「系爭案專利說明書於創作說明中特別強調
    其創作之基礎背景並非針對金屬易開蓋與罐身之結合，而系
    爭對塑性易開罐與塑性罐身的改良，以塑性罐身與塑性易開
    蓋藉金屬環圈來結合，與習式金屬易開罐之趣旨迥然不同，
    縱利用習式唇捲邊之技藝，但能有效提升塑性易開罐蓋組合
    及強化等語。」可知:
    (1)訴願決定機關已認同「唇捲邊」為習知技術，此一技術由
      引證三第5至第7圖，及引證四第4圖上均有明顯的揭露。
    (2)「塑性罐身與塑性易開蓋藉金屬環圈來結合」之技術，其
      與引證一所揭露之專利範圍所記述的構造完全相同；該引
      證一之專利範圍：「一種『可透視拉環易開罐之結構改良
      』，其主要係包括：一罐身，係直接以吹氣成型法將PC、
      PET、PVC、K膠或其他塑料製成一頂端具有封口緣之透明
      盛皿體；一剛性環圈（即金屬環圈），封合於罐身頂端之
      封口緣處，並令其內緣突伸於罐身內一適當長度；一塑性
      罐蓋，係由塑料一體射出成型，頂端面設有可供撕除之拉
      環部，復於周緣之適當位置設有與環圈位置對應之內凹嵌
      環槽者。」與系爭案之構造相同無虞。
    (3)惟不論就「金屬環圈外翻形成唇捲邊，及其沿著塑罐內壁
      而朝下軸向延伸」，與「塑性罐身與塑性易開蓋藉金屬環
      圈來結合」之技術而言，均為已公開使用在先之技術；是
      以，該系爭案係運用申請前既有之技術或知識，而為熟習
      該項技術者所能輕易完成且未能增進功效，縱無專利法第
      98條第1項所列情事，仍不得依本法申請取得新型專利。
      故該系爭案顯有違反專利法第98條第2項之規定。
  2.再查訴願決定稱：「再就進步性而言，引證一或三前揭構造
    內容與系爭案差別明顯，熟習該項技術者尚無法輕易藉由引
    證一或三之教示而完成系爭案之創作，且系爭案塑罐口具有
    金屬環圈，復能與密封塑性易開蓋組合，引證一或三亦無從
    證明系爭案不具進步性。」惟此係訴願決定機關之主觀看法
    ，參引證一與引證三或四之構造所示，以引證三第6 圖或引
    證四第4 圖所示的一個罐身（塑性罐身）開口處固設有外翻
    捲成唇捲邊之金屬環圈的構造，再配合引證一第1 圖所示之
    塑性易開蓋型態來結合使用，即可達到系爭案所述之功效與
    目的，故為熟習該項技術之專業製造人士所易於思及達成。
    又如上述，另一實施方式係將引證一之構造中的剛性環圈換
    成以引證三或四金屬環圈之技術來實施時，亦為熟習該項技
    術之專業製造人士所易於思及達成。
  3.綜上，系爭案所述之技術、功效與用途在引證一、三、四的
    舉證下，顯係運用申請前既有之技術或知識，而為熟習該項
    技術者所能輕易完成且未能增進功效之創作，有違當時專利
    法第98條第2項之規定，不得依本法申請取得新型專利。
  (五)綜上所陳，懇請  鈞院鑒核，惠賜判決如訴之聲明，以維權
    益，俾符法制。
乙、被告主張：
  (一)原告指稱系爭案唇捲邊已為引證三第5-7圖，引證四第4圖所
    揭露，系爭案塑性罐身與塑性易開蓋藉金屬環圈來結合已為
    引證一專利範圍所揭露，系爭案違反專利法第98條第1項、
    第2項之規定云云。
    查系爭案塑罐4開口突緣41與金屬環圈5的頂緣51在結合後向
    外翻捲形成金屬唇捲邊51，且金屬環圈5更沿著塑罐4內壁而
    朝下軸向延伸，其底緣再捲繞形成朝內突出之凸環52，塑性
    易開蓋6外圍具有凹溝槽61可供金屬凸環52嵌入等和引證一
    剛性環圈20對應塑性罐蓋30之內凹嵌環槽34；而引證三金屬
    環圈19內表面27永久黏固有塑性件23，外表面25可分離的黏
    固塑性件23，塑性件23在金屬環圈19之外緣35有一裂縫33，
    金屬環圈19有一凹口49可供板21再扣入技術特徵相較於系爭
    案，彼此組成構造及空間型態不同，引證一、三尚不足以證
    明系爭案不具新穎性；又系爭案塑罐開口具有金屬環圈5且
    能與密封式塑性易開蓋6組合，同時具備牢固及氣密之功效
    ；由引證一剛性環圈20對應塑性罐蓋30之內凹嵌環槽34，引
    證三金屬環圈19包覆具裂縫線33之塑性件23，凹口49供板21
    再扣入、引證四塑性易開蓋與一塑料吹製成型之罐身連結組
    合，蓋子70之捲曲部72與塑罐本體頂部64a之唇緣62相捲包
    等技術特徵，難稱可輕易思及轉換而得系爭案者，故不足以
    證明系爭案不具進步性。
  (二)原告指稱引證三第6圖或引證四第4圖罐身開口處固設有外翻
    捲成唇邊之金屬環圈的構造，再配合引證一第1圖塑性易開
    罐型態來結合使用，即可達系爭案所述之功效與目的，或將
    引證一的剛性環圈換成以引證三或引證四金屬環圈之技術來
    實施，系爭案為熟習該項技術之產業製造人士所易於思及達
    成云云。
    查引證三第6圖罐身13上端開口處固定有一金屬環圈，金屬
    環圈係向外翻捲形成金屬唇捲邊，一塑性件23永久黏固於金
    屬環圈19之外表面25，塑性件23在金屬環圈19之外緣35有一
    裂縫線33，當塑性件23沿金屬環圈19外表面25撕開分離時，
    金屬環圈19不會有尖銳邊緣暴露；拉環41以邊43和塑性件23
    連接，金屬環圈19有一凹口49可供板21再扣入；引證四第4
    圖塑性易開蓋與一塑料吹製成型之罐身連結組合，蓋子70之
    捲曲部72與塑罐本體頂部64a之唇緣62相捲包；引證一剛性
    環圈20封合於罐身頂端之封口緣處，並令其內緣突伸於罐身
    內一適當長度，塑性罐蓋頂端面設可供撕除之拉環部，復於
    周緣之適當位置設有與環圈位置對應之內凹嵌環槽者；按系
    爭案和引證一、三、四各有其特定創作目的與功效，不應將
    系爭案整體構造特徵任意支解分離再予比對，系爭案塑罐開
    口具有金屬環圈5且能與密封式塑性易開蓋6組合，同時具備
    牢固及氣密之功效，與前揭引證案構造特徵不同，系爭案申
    請專利範圍主張之技術特徵難稱可由引證三第6圖或引證四
    第4圖配合引證一第1圖，或將引證一的剛性環圈換成引證三
    或引證四之金屬環圈等輕易思及轉換而得，不足以證明系爭
    案不具進步性。
  (三)綜上所述，被告原處分並無違法，敬請駁回原告之訴。
丙、參加人主張：其主張如被告上開所述，並強調原告雖然提出
    五項引證案，但是特徵並無互相結合，並不足以推翻系爭案
    無進步性；原告並仿冒本人之產品，在市場上削價競爭。
    理  由
一、按依專利法第136條第1項之規定，本法修正施行前，已提出
    之異議案，適用修正施行前之規定，合先敘明。又「稱新型
    者，謂對物品之形狀、構造或裝置之創作或改良」「凡可供
    產業上利用之新型，無下列情事之一者，得依本法申請取得
    新型專利：一、申請前已見於刊物或已公開使用者。」「新
    型係運用申請前既有之技術或知識，而為熟習該項技術者所
    能輕易完成且未能增進功效時，雖無前項所列情事，仍不得
    依本法申請取得新型專利」「申請專利之新型，與申請在先
    而在其申請後始公開或公告之發明或新型專利申請案所附說
    明書或圖式載明之內容相同者，不得取得新型專利。」為系
    爭案核准審定時專利法第97條、第98條第1項第1款及第2項
    與第98條之1所明定。而公告中之新型，任何人認有違反第
    97條至第99條等規定提起異議者，依第102條規定，得自公
    告之日起3個月內，備具異議書，附具證明文件，向專利專
    責機關提起之。從而，系爭案有無違反前揭專利法情事而應
    不予專利，依法應由異議人附具證據證明之，倘其證據不足
    以證明系爭案有違前揭專利法之規定，自應為異議不成立之
    處分。
二、本件係參加人乙○○於91年04月17日以「塑性易開罐、蓋之
    組合結構」向被告申請新型專利，經被告編為第00000000
    號審查，准予專利。公告期間，原告以其有違核准審定時專
    利法第98條第1 項第1 款、第2 項及第98條之1 之規定，不
    符新型專利要件，對之提起異議。案經被告審查，於93年11
    月23日以（93）智專三（一）02017 字第093 21039110號專
    利異議審定書為「異議不成立」之處分。原告則不服，為如
    事實欄所載之主張。查原告所提異議引證一係90年11月01日
    公告之第00000000號「可透視拉環易開罐之結構改良」新型
    專利案；引證二係84年01月11日公告之第00000000號「蓋子
    之改良構造」新型專利案；引證三係西元1972年10月31日公
    開之美國第0000000 號「PLASTIC RING PU LL EASY OPEN
    END 」專利案；引證四係西元1994年08月30日公開之美國第
    0000000 號「PREFORM FO R MAKING A PLASTIC CAN BODY」
    專利案；引證五係西元19 99 年10月6 日公開之大陸地區
    ZL00000000. 2 號「可組裝於罐體開口上的罐蓋」實用新型
    專利案。查原告專利異議理由係主張引證一可證明系爭案有
    違前揭專利法第98條第2 項及第98條之1 之規定，引證二可
    證明系爭案有違第98條第2 項之規定，引證三可證明系爭案
    有違同法第98條第1 項第1 款及第98條第2 項之規定，引證
    四、五可證明系爭案有違第98 條 第2 項之規定；又由引證
    一至五所示，已揭露系爭案之構造與功效等語。是本件應審
    究者厥為系爭案是否有違原告於異議時所主張專利法第98條
    第1 項第1 款新穎性、第2 項進步性之問題。
三、本院判斷如下：
  (一)按稱新型者，謂對物品之形狀、構造或裝置之創作或改良。
    為系爭專利核准審定時專利法第97條所明定。新型之「構造
    」定義：「指物品內部或其整體之構成，實質表現上大多為
    元件間之安排、配置及相互關係，且此構造之各組成元件並
    非以其原有自身之機能獨立運作稱之」（參考被告制訂之「
    專利審查基準」2-1-1 頁）。系爭案依其申請專利範圍所載
    係以「一種塑性易開罐、蓋之組合結構，係由塑罐 4、金屬
    環圈5 、塑性易開蓋6 組合而成，其特徵在於：塑罐4 的開
    口突緣41與金屬環圈5 的頂緣51在結合後係向外翻捲形成金
    屬唇捲邊51，且金屬環圈更沿著塑罐內壁而朝下軸向延伸，
    其底緣再捲繞形成朝內突出的凸環52；而塑性易開蓋6 之外
    圍具有凹溝槽61，可供前述金屬凸環52嵌入後而達密閉封合
    的效果。」，是以系爭案其主要在提供一種於透明塑罐頂端
    之封口緣處結合固定有一金屬環圈，且得藉金屬環圈向內突
    出之凸緣與塑性易開蓋之凹溝槽相對應嵌合者。
  (二)經查引證一申請專利範圍所載，其主要包含有罐身、剛性環
    圈及塑性罐蓋，揆諸其第二圖，係剛性環圈封合於罐身頂端
    之封口緣處，並令其內緣突伸於罐身內一適當長度；再參以
    第三圖，其塑性罐蓋頂端面設有可供撕除之拉環部，復於周
    緣之適當位置設有與環圈位置對應之內凹嵌環者。而引證三
    依其申請專利範圍及圖式所載，係罐身上端開處固定有一金
    屬環圈，金屬環圈係向外翻捲形成金屬唇捲邊；一塑性件永
    久黏固於金屬環圈內表面和板之內表面，而可分離的黏固於
    金屬環圈之外表面，塑性件在金屬環圈之外緣有一裂縫線，
    當塑性件沿金屬環圈外表面撕開分離時，金屬環圈不會有尖
    銳邊緣暴露；拉環以邊和塑性件連接；金屬環圈有一凹口可
    供板再扣入。由上足認系爭案塑罐4 開口突緣41與金屬環圈
    5 的頂緣51在結合後向外翻捲形成金屬唇捲邊51，且金屬環
    圈5 更沿著塑罐4 內壁而朝下軸向延伸，其底緣再捲繞形成
    朝內突出之凸環52，塑性易開蓋6 外圍具有凹溝槽61可供金
    屬凸環52嵌入等，和引證一剛性環圈對應塑性罐蓋之內凹嵌
    環槽；引證三金屬環圈向外翻捲形成金屬唇捲邊，金屬環圈
    包覆具裂縫線之塑性；引證一或引證三均未能完整揭露系爭
    案塑罐開口突緣與金屬環圈頂緣在結合後係向外翻捲形成金
    屬唇捲邊，且金屬環圈更沿著塑罐內壁而朝下軸向延伸，其
    底緣再捲繞形成朝內突出的凸環，而塑性易開蓋之外圍則具
    有凹溝槽，以供金屬凸環嵌入之整體構造特徵，包覆具裂縫
    線之塑性件等構造相較，彼此組成構造及空間型態不同，引
    證一、三尚不足以證明系爭案不具新穎性。
  (三)再就進步性而言，引證一或引證三與系爭案，彼此組成構造
    及空間型態不同，已如上述；是以熟習該項技術者尚無法輕
    易藉由引證一或三之而完成系爭案之創作，且系爭案專利說
    明書於創作說明中，業已載明：其創作之基礎背景並非針對
    金屬易開蓋與罐身之結合，而係針對塑性易開蓋與塑性罐身
    的改良，以塑性罐身與塑性易開蓋藉金屬環圈來結合，與習
    式金屬易開罐之趣旨迥然不同，縱利用習式唇捲邊之技藝，
    但能有效提升塑性易開罐蓋組合及強化功能等語，是以系爭
    案塑罐開口具有金屬環圈，復能與密封塑性易開蓋組合，同
    時可達牢固及氣密之效果，具有功效上之增進，引證一或三
    並不足證明系爭案不具進步性。再者，引證二為「蓋子之改
    良構造」新型專利案，依其申請專利範圍及圖式所載，係蓋
    子底部邊緣往下延伸設有一環狀之外圍部、外圍部稍內緣處
    設有一環狀之內圍部，內圍部於下端外壁環設有凸緣；引證
    四如圖式4 所示塑性易開蓋與一塑料吹製成型之罐身連結組
    合，蓋子之捲曲部與塑罐本體頂部之唇緣相捲包；引證五如
    圖式3 所示其罐體開口的內緣形成有一凸緣，罐蓋包含一外
    蓋及內框蓋，內緣周面形成一內凹溝，內框蓋外周緣上有卡
    合部及向下延伸的框拔部，卡合部與推拔部之間形成一凹槽
    ，以供開口之凸緣嵌合，卡合部上有凸條可嵌於外蓋之凹溝
    中。與系爭案相較，系爭案與引證二蓋子環狀內圍部下端外
    壁環設有凸緣、引證四捲曲部與唇邊相捲包及引證五凸緣嵌
    合於凹槽，凸條嵌於外蓋之凹溝等構造相較，各有其創作目
    的及功效。次者，系爭案亦非由引證一配合引證二、三、四
    及五輕易思及轉換而得，系爭案並非針對金屬易開蓋與罐身
    之結合，而係針對塑性易開蓋與塑性罐身的改良，以塑性罐
    身與塑性易開蓋藉金屬環圈來結合，同時可達牢固及氣密之
    效果，確具功效上之增進，難謂不符新型專利進步性之要件
    。
四、綜上所述，原告所提出引證一至引證五均不足以證明系爭案
    有違反前揭專利法第97條、第98條第1 項第1 款及第2 項之
    規定。從而，被告所為本件異議不成立之處分，認事用法並
    無不合，訴願決定予以維持，亦無違誤，原告起訴請求撤銷
    訴願決定及原處分，並命被告應為異議成立之處分，為無理
    由，應予駁回。
據上論結，本件原告之訴為無理由，爰依行政訴訟法第98條第3
項前段，判決如主文。
中    華    民    國    95    年    4    月    13    日
                    第七庭審判長法  官  劉  介  中
                                法  官  李  玉  卿
                                法  官  黃  秋  鴻
上為正本係照原本作成。
如不服本判決，應於送達後20日內，向本院提出上訴狀並表明上
訴理由，如於本判決宣示後送達前提起上訴者，應於判決送達後
20日內補提上訴理由書（須按他造人數附繕本）。
中    華    民    國    95    年    4    月    13    日
                                 書記官  蘇  婉  婷


司法院資訊處製作；財團法人民間司法改革基金會備份。
